最高法院刑事判決　　　　　　　　　　　　　　　九十三年度台上字第一九八二號
　　上　訴　人　甲○○
　　選任辯護人　陳由銓律師
右上訴人因違反水土保持法案件，不服臺灣高等法院中華民國九十年七月二十七日第
二審判決（九十年度上訴字第一六五八號，起訴案號：臺灣新竹地方法院檢察署八十
五年度偵字第一一０一七號、第一一三０八號、八十六年度偵字第五七七號），提起
上訴，本院判決如左：
    主  文
上訴駁回。
    理  由
按刑事訴訟法第三百七十七條規定，上訴於第三審法院，非以判決違背法令為理由，
不得為之。是提起第三審上訴，應以原判決違背法令為理由，係屬法定要件。如果上
訴理由狀並未依據卷內訴訟資料，具體指摘原判決不適用何種法則或如何適用不當，
或所指摘原判決違法情事，顯與法律規定得為第三審上訴理由之違法情形，不相適合
時，均應認其上訴為違背法律上之程式，予以駁回。本件原判決撤銷第一審判決關於
上訴人甲○○違反水土保持法部分，改判論處上訴人共同在公有及私人山坡地內未經
同意擅自占用，致生水土流失未遂罪刑（處有期徒刑八月，上訴人另被訴業務侵占部
分，第一審諭知無罪後，檢察官提起上訴，經原審駁回確定）。上訴人之上訴意旨略
稱：（一）上訴人於民國七十八年始經信徒推舉為苖栗縣銅鑼鄉（下稱銅鑼鄉）平河
慈惠堂（下稱慈惠堂）堂主，而慈惠堂於七十五年間即開始興建，此有土木包商吳慶
輝於七十六年一月十九日出具之擴建工程付款明細表二紙、億星窯業股份有限公司負
責人黃聰麟於七十七年十二月九日、七十九年十二月十九日出具之收據二紙可證。且
慈惠堂係於八十年農曆五月二十九日落成，有剪綵照片在卷可稽。原判決認定：「慈
惠堂於七十八年間成立慈惠堂管理委員會，由甲○○（即上訴人）擔任堂主，慈惠堂
管理委員會決議翻修慈惠堂，甲○○及七十八年後歷屆參與慈惠堂管理委員會之主任
委員吳家城、李能順等及其他不詳並同意本件地上物擴建事項之管理委員，自七十八
年間起至八十五年十月間止，僱請不知情之工人在系爭土地上，著手拆除破舊之鐵皮
屋慈惠堂而新建擴建增大新慈惠堂範圍，並設置駁坎、關公塑像及開闢廣場、停車場
、道路」，顯與事實不符。又慈惠堂佔地不小，處處精雕細琢，若七十八年開始興建
，殊無可能於八十年間即告落成，原判決認定慈惠堂係七十八年上訴人擔任堂主後，
方開始興建，不但與實情相悖，且有無證據推定犯罪事實之違法。況且上訴人自八十
五年起即未再擔任慈惠堂堂主，原判決認定上訴人於八十五年間仍係慈惠堂堂主，亦
與事實不合，且未說明為上開認定所憑之證據，有判決不載理由之違誤。（二）雙峰
山山下通至雙峰路，早期即有三公尺寬之道路，後因上下雙峰山之人、車日漸增加，
銅鑼鄉公所乃運用農漁村社區建設計劃補助款逐年改善成目前寬五公尺之柏油道路，
而雙峰路至慈惠堂一段，原為泥土路面，由於地方善心人士，為配合觀光休閒及便利
民眾健行，乃自行出資鋪設水泥路面，有銅鑼鄉公所九十年八月二十七日九０銅鄉農
字第六九二一號函為憑，上訴人在第一審及原審復一再供明系爭道路（即雙峰路）早
於五、六十年間存在，其上柏油路面係銅鑼鄉公所鋪設；現今該道路復經銅鑼鄉公所
重新鋪設柏油，以利人車通行。而證人賴宏政於第一審又證稱：通往慈惠堂之雙峰路
，甚早以前即已存在，凡此均足證原判決附表所示之系爭道路，非上訴人或慈惠堂所
修築，原判決未向銅鑼鄉公所查證系爭道路乃何人於何時修築及何人鋪設柏油路面，
即遽爾認定該道路係上訴人修築，並鋪設柏油路面，顯有應於審判期日調查之證據未
予調查之違法。（三）原判決附表編號五所示之停車場部分，原即屬平坦之台地，以
往開上雙峰路之車輛均停放於此，至今仍為自然形成之泥土地，慈惠堂或上訴人從未
對之加工或據為私有，且該處供停車使用，並未影響水土保持，原判決竟認上開停車
場係上訴人占用，且致生水土流失未遂，有認定事實未憑證據之違法。（四）第一審
判決審酌慈惠堂修建係眾信徒全體決議，非上訴人一人之意，況且上訴人僅係油漆工
，法律知識淺薄，本案發生後，慈惠堂已向財政部國有財產局中區辦事處繳交占用期
間之使用補償金，並於八十九年五月承租坐落銅鑼鄉○○段第一之九０八地號、第一
之八七四地號土地，而改建廟宇亦非為一己之私，乃併宣告上訴人緩刑三年，原判決
以：「被告（即上訴人）於法務部調查局苖栗縣調查站（下稱苖栗縣調查站）供稱
：八十年十一月間苗栗縣政府派員勘查後認有違反山坡地保育利用條例及森林法等規
定，裁罰一萬五千元，並施作水土保持工程後，陸續興建後續工程，目前僅餘二、三
樓地板未完成，七十八年建廟前提出申請時已知所在為省政府所有林地，停車場係繳
交罰鍰後施作等語，並有慈惠堂於八十年十一月間經苗栗縣政府發現擅自開發山坡地
，經苗栗縣政府以八十年十二月十二日八十府農保字第一三三一七０號函及八十年十
二月二十日八十府農林字第一三三四八七號函裁罰可按，被告於苗栗縣政府派員勘查
並裁罰後，仍陸續興建後續工程，無視法令，尚無積極證據足以保證被告知所警惕，
而無再犯之虞」，作為說明不對上訴人併予宣告緩刑之理由。惟慈惠堂於八十年農曆
五月二十九日即告落成，而慈惠堂經苖栗縣政府裁罰後，僅繼續興建有關水土保持之
必要設施，苖栗縣調查站誤會上訴人真意，以為慈惠堂經裁罰後，上訴人仍續建廟宇
。原判決採納苖栗縣調查站誤載筆錄，作為判決之依據，自屬於法有違。況且上訴人
自八十五年起即辭卸慈惠堂堂主之職，而該堂業已全部完工，原判決復宣告將上開土
地上之工作物全部沒收，上訴人自無再犯之虞，原判決以上開理由說明不宜對上訴人
併予宣告緩刑，有判決理由矛盾之違法。（五）上訴人為善良之士，興建廟宇，旨在
供善男信女參拜，勝於竊佔國土，建造高爾夫球場者千萬倍，而竊佔國土建造高爾夫
球場者，事後政府均將其占用之山坡地賤價租予各該高爾夫球場，而慈惠堂信徒眾多
，係基於宗教信仰修建慈惠堂，目前並已完成寺廟登記，上訴人又僅係被推舉之有任
期堂主，興建慈惠堂復係全體信眾一致之決議，茲將全部責任加諸上訴人一人，於情
於理，誠欠公允，並違刑事政策本旨云云。並提出銅鑼鄉公所九十年八月二十七日九
０銅鄉農字第六九二一號函影本一份、臺灣電力公司營業收據影本一紙、擴建工程付
款明細表影本一份、收條影本二紙、苖栗縣政府簽呈影本乙紙、照片四幀、照片影本
十七張、苖栗縣政府栗縣銅登補字第０一九號慈惠堂寺廟登記影本乙紙及（八九）國
基租字第００一八八號國有基地租賃契約書影本乙份等為證。
惟查原判決依憑上訴人供認慈惠堂並無使用原判決附表所示土地之合法權源，在苖栗
縣調查站、偵查及原審分別供稱：「八十年十一月間苗栗縣政府派員勘查後認有違反
山坡地保育利用條例及森林法等規定，裁罰一萬五千元，並施作水土保持工程後，陸
續興建後續工程，目前僅餘二、三樓地板未完成，七十八年建廟前提出申請時已知所
在為省政府所有林地，停車場係繳交罰鍰後施作」、「七十七年將原供奉土地公之小
木屋（即所稱之鐵皮屋或石棉瓦屋）拆除，七十八年開始興建（指慈惠堂），一到三
樓之主體約在七十九到八十年完工，一樓裝潢好約是八十三、四年左右，二樓裝潢仍
在進行，尚未完工，二樓主體旁工程係八十五年八月增建，尚未完工，路旁之關帝廟
係七十九或八十年間興建，廟前停車場是七十九、八十年間與主體結構一起蓋的，本
堂（指慈惠堂）主體完工後即興建駁坎做停車場，通往慈惠堂之道路是七十八年間為
了興建本堂即開拓的、七十八年底或七十九年初完工的，路是我請工人鋪設」、「（
問：本案本是無主福德小廟，整修為鐵皮屋，再翻修慈惠堂是何人？）整修為鐵皮屋
是吳家城，我擔任堂主再翻修慈惠堂」、「我從七十三年間就到那裡拜拜，但那時我
沒有參與廟裡的事務，我只是單純的香客，後來七十八年我擔任堂主，處理廟裡的雜
物，我一個星期才去一次，是去擔任義工。有在七十三年的道教會登記，不是我登記
的，是吳家城去登記的，那時我還是香客，我在七十八年擔任慈惠堂堂主，以前是吳
家城在管理，吳家城在七十八年就移交給我，有移交書，以前就有管理委員會，但沒
有組織，我在七十八年擔任堂主後，比較有組織，主任委員現在是李能順。整修為鐵
皮屋是吳家城，我擔任堂主時，主體已完成在翻修為慈惠堂。還有信徒、委員會，不
應由我一個人擔這個責任」、證人賴宏政、吳權銘、詹益祖、吳家城、李能順之證言
、卷附之土地登記謄本、臺灣省政府農林廳林務局八十五年十一月二十一日八五林政
字第三０六八七號函、檢察官勘驗筆錄、苖栗縣銅鑼地政事務所八十五年十二月四日
八十五銅地所二字第五四六七號函所附之測量成果圖、苗栗縣政府九十年一月二日府
農保字第八００一０六九九一號函影本、八十九年十一月三日府農林字第八０００九
七九二二號函影本、九十年三月二日九府農林字第九００００一六七八八號函影本、
八十年十二月十二日八十府農保字第一三三一七０號函影本及八十年十二月二十日八
十府農林字第一三三四八七號函影本等證據資料，認定上訴人有其事實欄所載之犯行
，已於理由內詳敘其調查證據之結果及取捨證據認定之理由。並就上訴人在原審辯稱
：伊並不知該等土地係何人所有，而該等土地上原即有廟宇，伊至檢察官偵查時才知
該等土地係國有，入口路旁之空地非我們闢建，從台十三線進來之產業道路鋪柏油是
鄉公所鋪設，另不同顏色之水泥路部分有一半是原先就存在，後因通行不便，故伊等
再拓寬，因而有不同顏色云云，認非可採、予以指駁。復列舉理由，詳細說明不對上
訴人併予宣告緩刑之理由（見原判決第十三頁第十四行至第十四頁第六行）。從形式
上觀察，原判決並無理由不備、理由矛盾、認定事實不憑證據、採證與卷內證據資料
不符、無證據推定犯罪事實等違背法令之情形。上訴意旨（四）置原判決事實欄明確
認定，理由內詳細說明之事項於不顧，徒憑己意，再為事實上爭論，且對原審法院有
權斟酌決定之事項（即是否宣告緩刑），任指為違法，自非適法之第三審上訴理由。
上訴人在偵審中已分別供認：「七十七年將原供奉土地公之小木屋（即所稱之鐵皮屋
或石棉瓦屋）拆除，七十八年開始興建（指慈惠堂），一到三樓之主體約在七十九到
八十年完工，一樓裝潢好約是八十三、四年左右，二樓裝潢仍在進行，尚未完工，二
樓主體旁工程係八十五年八月增建，尚未完工，路旁之關帝廟係七十九或八十年間興
建，廟前停車場是七十九、八十年間與主體結構一起蓋的，本堂（指慈惠堂）主體完
工後即興建駁坎做停車場，通往慈惠堂之道路是七十八年間為了興建本堂即開拓的、
七十八年底或七十九年初完工的，路是我請工人鋪設」、「（問：本案本是無主福德
小廟，整修為鐵皮屋，再翻修慈惠堂是何人？）整修為鐵皮屋是吳家城，我擔任堂主
再翻修慈惠堂」（見偵一一０一七號卷第八頁背面、第九頁、原審卷第二九頁），則
原判決以上訴人前開供述，與證人吳家城之證言及檢察官於八十六年一月十六日前往
現場履勘時，發現慈惠堂工程仍在進行之事實，相互印證，認定：「上訴人與七十八
年後歷屆參與慈惠堂管理委員會之主任委員吳家城、李能順等及其他不詳並同意本件
地上物擴建事項之管理委員，自七十八年間起至八十五年十月間止，僱請不知情之工
人在系爭土地上，著手拆除破舊之鐵皮屋慈惠堂而新建擴建增大新慈惠堂範圍，並設
置駁坎、關公塑像及開闢廣場、停車場、道路」，與上引卷內證據資料之內容，即無
不符。又上訴人在原審已供承：「我從七十八年做到八十五年被起訴為止是擔任堂主
」（見原審卷第八四頁），原審認定上訴人於八十五年十月間仍擔任慈惠堂堂主，與
卷內證據資料並無牴觸。至於原判決理由內雖未說明憑何證據認定上訴人擔任慈惠堂
堂主至八十五年十月間止，惟本件犯罪處罰之行為，係在公有及私人山坡地內未經同
意擅自占用，致生水土流失未遂，與上訴人是否擔任慈惠堂堂主，並無必然關聯。原
判決事實欄既已認定上訴人與七十八年後歷屆參與慈惠堂管理委員會之主任委員吳家
城、李能順等及其他不詳並同意本件地上物擴建事項之管理委員，僱請不知情之工人
在系爭土地上，著手拆除破舊之鐵皮屋慈惠堂而新建擴建增大新慈惠堂範圍，並設置
駁坎、關公塑像及開闢廣場、停車場、道路之時間，係自七十八年間起至八十五年十
月間止。於理由內復已說明為此認定所憑之證據及其理由。則其未說明憑何證據認定
上訴人於八十五年十月間仍擔任慈惠堂堂主，即於判決顯無影響，自不得執為提起第
三審上訴之合法理由。上訴意旨（一）執此指摘原判決理由不備、認定事實不憑證據
、無證據推定犯罪事實，自不足以辨識原判決已具備違背法令之形式要件。次查原判
決依憑上訴人在偵查中自白：「通往慈惠堂之道路是七十八年間為了興建本堂即開拓
的、七十八年底或七十九年初完工的，路是我請工人鋪設」，與證人賴宏政、吳權銘
於第一審分別證稱：「我所有之竹圍段一之二六六地號土地上原本僅有一條小路，後
來有被拓寬、（賴宏政部分）、「吳靛鵠所有之竹圍段二十之七地號土地原本僅有小
路步道」（吳權銘部分），相互印證，認定原判決附表編號六所示之道路係上訴人與
七十八年後歷屆參與慈惠堂管理委員會之主任委員吳家城、李能順等及其他同意本件
地上物擴建事項之管理委員，共同僱請不知情之工人所修築，核屬事實審法院採證認
事自由判斷職權之合法行使，並未違法。而原審審判長於原審審判期日，諭知證據調
查完畢開始辯論前，詢問上訴人及其選任辯護人：「尚有何證據請求調查﹖」，渠等
均答稱：「沒有」（見原審卷第八五頁），上訴意旨（二）至法律審之本院，始又執
此指摘原判決證據調查未盡，顯非適法。又上訴人在偵審中已供認：「停車場係繳交
罰鍰後施作」、「廟前停車場是七十九、八十年間與主體結構一起蓋的，本堂（指慈
惠堂）主體完工後即興建駁坎做停車場」，則原判決依憑上訴人前開供述、檢察官履
勘現場製作之勘驗筆錄及苖栗縣銅鑼地政事務所八十五年十二月四日八十五銅地所二
字第五四六七號函所附之測量成果圖等證據資料，認定原判決附表編號五所示之停車
場係上訴人僱使工人擅自占用、施作，因其未生水土流失之結果，乃論處上訴人共同
在公有及私人山坡地內未經同意擅自占用，致生水土流失未遂罪刑，核屬事實審法院
採證認事自由判斷職權之合法行使，並無認定事實不憑證據之違法。上訴意旨（三）
執此指摘原判決認定事實不憑證據，自非依據卷內資料而為主張。原判決審酌上訴人
基於宗教信仰之犯罪動機、前未曾受有期徒刑以上刑之宣告，此有台灣新竹方法院檢
察署刑案資料查註記錄表在卷可參，且慈惠堂事後亦向財政部國有財產局台灣中區辦
事處繳交占用期間之使用補償金，並於八十九年五月二十日向國有財產局台灣中區辦
事處承租坐落竹圍段第一之八七四地號、第一之九０八地號土地，此有國有財產局台
灣中區辦事處八十九年二月二日台財產中管第八九０００００四三０號函及國基租字
第ＢＺ0000000000號國有基地租賃契約書在卷為證及其目的在改建廟宇、
非為一己之私利，占用公有及他人山坡地面積及尚未生水土流失之實害等一切情狀，
於法定刑範圍內，量處上訴人有期徒刑八月，顯未違法，上訴意旨（五）未具體指摘
原判決所為刑之量定如何違背法令，徒憑己意，任指原判決科處其罪刑，有違刑事政
策，顯非合法之第三審上訴理由。綜上所論，本件上訴違背法律上之程式，應予駁回
。本院為法律審，上訴人提出之銅鑼鄉公所九十年八月二十七日九０銅鄉農字第六九
二一號函影本一份、臺灣電力公司營業收據影本一紙、擴建工程付款明細表影本一份
、收條影本二紙、苖栗縣政府簽呈影本乙紙、照片四幀、照片影本十七張、苖栗縣政
府栗縣銅登補字第０一九號慈惠堂寺廟登記影本乙紙及（八九）國基租字第００一八
八號國有基地租賃契約書影本乙份等件，均無從審酌，附為指明。
據上論結，應依刑事訴訟法第三百九十五條前段，判決如主文。
中　　　華　　　民　　　國　　九十三　　年　　　四　　　月　　 十六 　　日
                              最高法院刑事第一庭
                                  審判長法官  施　文　仁
                                        法官  林　永　茂
                                        法官  蕭　仰　歸
                                        法官  賴　忠　星
                                        法官  王　居　財
      右正本證明與原本無異
                                              書  記  官
中　　　華　　　民　　　國　　九十三　　年　　　四　　　月　　二十一　　日
                                                                    ｍ
